【裁判字號】    98,上易,10
【裁判日期】    990309
【裁判案由】    損害賠償等
【裁判全文】
臺灣高等法院民事判決                  98年度上易字第10號
上訴人即附
帶被上訴人  丙○○
被上訴人即
附帶上訴人  甲○○
訴訟代理人  蘇衍維律師
複  代理人  乙○○
上列當事人間，因請求損害賠償等事件，上訴人對於中華民國97
年11月24日臺灣板橋地方法院97年度訴字第1285號第一審判決，
提起上訴，被上訴人提起附帶上訴，經本院於99年 2月23日言詞
辯論終結，判決如下：
    主      文
原判決關於命上訴人應給付金額，逾越新臺幣拾陸萬零玖佰伍
拾玖元本息部分、訴訟費用及假執行之宣告均廢棄。
前項廢棄部分，被上訴人在第一審之訴、及假執行之聲請駁回。
其餘上訴駁回。
附帶上訴駁回。
上訴部分之第一、二審訴訟費用由上訴人負擔百分之三十六，其
餘由被上訴人負擔。
附帶上訴之訴訟費用由附帶上訴人負擔。
    事實及理由
一、被上訴人即附帶上訴人(以下稱被上訴人)起訴主張：上訴人
    即附帶被上訴人(以下稱上訴人)承租臺北縣五股鄉○○路 ○
    段21號工廠經營大理石家具，民國(以下同)96年4月4日以新
    臺幣(以下同)75萬元將大理石波利加工機器設備讓售予被上
    訴人，與被上訴人簽訂讓渡契約書(以下稱系爭契約)，竟未
    依約交付石頭推車、砂輪機乙台、磨石機二台，亦未依約交
    付大理石波利加工客戶20至30家(連同名冊)，僅交付 4家，
    且被上訴人每日之業績，亦未達其所保證之 6,000元，依系
    爭契約第9條後段之約定，應給付違約金75萬元(附帶上訴減
    縮為35萬元)；96年9月結算被上訴人承攬其大理石波利加工
    之報酬，任意扣款金額164,417元、及尚未給付之報酬252,9
    80元，合計尚應給付被上訴人之承攬報酬417,397元；96年4
    月 4日與被上訴人簽訂系爭契約同時，將其所承租工廠內之
    廠房、及 2樓辦公室(以下合稱系爭廠房)合計約75坪，以每
    月 2萬元轉租予被上訴人，而與被上訴人簽訂房屋租賃契約
    書(以下稱系爭租約)，竟強行占有使用約36坪，被上訴人受
    有年租金115,200元之損害，自應賠償被上訴人115,200元；
    又依系爭租約第19條第 2項之約定，被上訴人之租期與上訴
    人所承租之期間相同，非經被上訴人之同意不得中止與被上
    訴人間之租約，惟查上訴人於系爭租約屆滿後，與其出租人
    續約，竟違反系爭租約第19條第 2項之約定，拒絕與被上訴
    人續約，致被上訴人受有3個月營業額195,000元之損害，上
    訴人亦應負賠償之責；為此，求為命上訴人應給付被上訴人
    1,077,597元本息之判決(逾越上開範圍之請求，原法院為其
    敗訴判決，未據聲明不服，不予贅述 。)；對於上訴人之上
    訴所為答辯聲明：(一)上訴駁回。(二)第一、二審訴訟費用由上
    訴人負擔。上訴人提起上訴後，附帶上訴所為聲明：(一)原判
    決關於駁回被上訴人後開第二項之訴部分廢棄。(二)前項廢棄
    部分，上訴人應再給付被上訴人 588,221元本息。(三)第一、
    二審訴訟費用由上訴人負擔。
二、上訴人則以：被上訴人於96年4月4日與上訴人簽訂系爭契約
    ，係以75萬元向上訴人購買機器數台，所約定付款條件為簽
    約時給付上訴人現金20萬元，其合夥股份 1股作價35萬元轉
    讓予上訴人，尾款20萬元應於96年5月5日付清；由於被上訴
    人無法於96年5月5日付清尾款20萬元，96年5月4日協議由其
    簽發面額各為1萬元之本票12紙，以擔保付款(其中10萬元為
    本金， 2萬元為利息），其餘10萬元另行協議付款日期；詎
    料97年1月5日起，即使經上訴人提示本票請求付款，並發函
    催告，均未獲置理，尚有 6張本票未獲付款；上訴人未曾保
    證其每日有固定 6,000元之業績；且上訴人於簽訂系爭契約
    ，即依約將讓渡標的之機器設備、及部分客戶名單交付，供
    其營業，已有一年，上訴人並無違約情事；上訴人亦為其客
    戶，接獲訂單即交其代工，每個月對帳議價簽發支票支付，
    並無剋扣情事；被上訴人所主張上訴人未付代工之報酬252,
    908元，上訴人已支付面額合計325,000元6紙支票(含上訴人
    主張已支付之8萬元)供其兌領，無積欠其報酬情事；被上訴
    人所承租工廠內之廠房、及 2樓辦公室合計約75坪，確有與
    上訴人於其承租廠房之隔壁空間交換使用，上訴人無強行占
    用其所承租空間之情事，且被上訴人自97年2月起積欠租金6
    萬元，經被上訴人發函催繳，又因屋主獲悉兩造間之糾紛，
    表示不同意上訴人再轉租，並為租期屆至不再續租之意思表
    示，自不受系爭租約所附預約條款之拘束，被上訴人非得請
    求賠償損害等語資為抗辯；對於原法院為其不利判決之部分
    聲明不服，提起上訴所為聲明：(一)原判決不利於上訴人部分
    廢棄。(二)前項廢棄部分，被上訴人在第一審之訴及假執行之
    聲請均駁回。(三)第一、二審訴訟費用由被上訴人負擔。對於
    被上訴人提起附帶上訴所為答辯聲明：(一)附帶上駁回。(二)附
    帶上訴訴訟費用由被上訴人負擔。
三、被上訴人主張上訴人承租臺北縣五股鄉○○路 ○段21號工廠
    經營大理石家具，96年4月4日以75萬元將大理石波利加工機
    器設備讓售予被上訴人，與被上訴人簽訂系爭契約，同時將
    其所承租工廠內之廠房、及2樓辦公室合計約75坪，以每月2
    萬元轉租予被上訴人，而與被上訴人簽訂系爭租約等事實，
    為上訴人所不爭執，且有系爭契約、系爭租約在卷 (原審卷
    第5、6、8至10頁)足憑；被上訴人主張之上開事實，應堪信
    為真實。
四、被上訴人主張上訴人未依約交付石頭推車、砂輪機乙台、磨
    石機2台，亦未依約交付大理石波利加工客戶20至30家(連同
    名冊)，僅交付4家，且被上訴人每日之業績，亦未達其所保
    證之6,000元，依系爭契約第9條後段之約定，應給付違約金
    35萬元(原審請求給付75萬元)等語；上訴人則以：被上訴人
    已依系爭契約受領上訴人所交付之機器設備、及部分客戶名
    單營業已有1年；上訴人未曾保證其每日有固定6,000元之業
    績，上訴人並無違約情事等語為抗辯；經查：
(一)被上訴人不爭執之系爭契約第 1條約定：「讓渡標的：大型
    研磨機、直線背切機，及現場已原有之設備與部分客戶，詳
    如後之清冊。」，而「讓渡標的清單」之內容計有：1.大型
    直線背切機1台。2.大型研磨機臺1台。3.砂輪機 4台。4.打
    臘機2台。5.打邊打臘機2台。6.3HP空壓機1台。7.磨石機 7
    ～8台。8.石頭推車1台。9.平板小推車1台。10.膠水、石頭
    夾6支。11.中型鑽孔機+鑽頭1台等事實，為被上訴人所不爭
    執，且有被上訴人不爭執真正系爭契約、「讓渡標的清單」
    在卷(原審卷第 5、30頁)足稽；綜觀系爭契約全文，並無上
    訴人保證每天固定業積 6,000元、客戶數量或名單之約定。
(二)兩造簽訂系爭契約之見證人吳瑾於原法院到場結證稱：「
    （提示系爭契約、讓渡標的清單，並告以要旨，是否你幫兩
    造所處理之書面？）對的，這是我幫兩造所寫的，兩造間的
    關係就是如讓渡契約書的內容。讓渡標的清單也是我所擬的
    ，這是兩造間提供資料，然後由我所擬的。我並沒有到現場
    看過。」、「（兩造間簽約時，讓渡清單上的標的是否有確
    實交付？）是否有交付清單上面的標的我並不是很清楚。」
    、「(讓渡契約書上所謂交付部分客戶你是否清楚？)兩造沒
    有給我客戶的名單，所以我也不知道兩造間所謂客戶是指哪
    些人。」、「（簽約時被告是否有擔保原告要有一天六千元
    的業績？）我不記得兩造間有這樣子的約定。」、「（原告
    提問：96年4月4日簽約時，我有請求被告列出客戶的清單，
    但證人卻說不用列在清單上，請問證人是否記得有這件事情
    ？）我不記得有這樣的事情。我只記得第一次我到工廠，兩
    造連機器的讓渡明細都沒有，所以契約書就沒有簽成。後來
    兩造就帶機器的讓渡清單到我事務所來，這次我才幫他們寫
    讓渡的契約書。」等語(原審卷第84、85頁)、及證人林益均
    結證稱：「(請說明讓與過程？)去年(應指96年)3月1日的時
    候我本來要辭職，但是藍先生說他要去馬來西亞投資，說要
    把經營權讓給原告吳先生，所以我就繼續留下來幫原告工作
    …兩造在談讓與的過程我都在場。5月1日之前被告有說因為
    他要去馬來西亞所以被告有向原告說原告接下經營權營業額
    一天至少六千元並且說至少會給原告20至30家的客戶。至於
    關於機器的讓與部分兩造有何約定，我不清楚。至於租賃的
    約定部分我也不清楚。兩造簽約當時是在工廠二樓辦公室，
    當時除了兩造還有我與代書在場。簽約當時兩造並沒有當場
    去清點東西，但是兩造後來有自己去清點，但是是哪一個時
    間我不清楚。」等語在卷(原審卷第140、141頁)，再參酌被
    上訴人於原法院陳述：「點的時後只有我跟被告在場，代書
    根本不在現場。我們之前在現場只有大致上的對過數量，才
    去代書那邊寫成書面及簽訂合約，讓渡清單下面的印文是我
    蓋的。」等事實(原審卷第84頁)，堪認上訴人已依系爭契約
    所附「讓渡標的清單」之內容，交付包括石頭推車1 台、砂
    輪機4台、磨石機7～8 台等讓渡標的，已臻明確，並有被上
    訴人蓋章之「讓渡標的清單」在卷(原審卷第30頁)足稽；證
    人林益均雖於原法院結證稱：「砂輪機在工廠有3 台…磨石
    機我有看到5台…石頭推車有3台…」等語在卷(原審卷第141
    頁)，惟系爭契約第1條所約定：「讓渡標的：…詳如後之清
    冊。」，而「讓渡標的清單」係經兩造清點後再往代書事務
    所簽訂系爭契約，並由被上訴人於「讓渡標的清單」下蓋章
    ，證人林益均所為上揭證言，亦不足以證明上訴人未依約交
    付石頭推車1台、砂輪機1台、磨石機2 台等事實；被上訴人
    之主張尚無足取。
(三)按：解釋意思表示，應探求當事人之真意，不得拘泥於所用
    之辭句，民法第98條定有明文；又最高法院17年度上字第11
    18號著有：「解釋契約，固須探求當事人立約時之真意，不
    能拘泥於契約之文字，但契約文字業已表示當事人真意，無
    須別事探求者，即不得反捨契約文字而更為曲解。」之判例
    意旨，可資參照。被上訴人主張上訴人依約應交付20至30家
    客戶、及保證每日 6,000元之業績等事實，業為上訴人所否
    認，且綜觀系爭契約全文係約定上訴人之讓渡標的為：…與
    部分客戶，詳如後之清冊。」，而「讓渡標的清單」亦無客
    戶名單，更無保證每日 6,000元業績之約定，被上訴人亦不
    爭執已受讓4家客戶之事實，尚難認上訴人依約有交付20至3
    0家客戶、及保證每日6,000元業績之契約責任；證人林益均
    雖於原法院到場結證稱：「(請說明讓與過程？)去年(應指
    96年)3月1日的時候我本來要辭職，但是藍先生說他要去馬
    來西亞投資，說要把經營權讓給原告吳先生，所以我就繼續
    留下來幫原告工作…兩造在談讓與的過程我都在場。5月1日
    (簽訂契約為96年4月4日，日期顯有錯誤)之前被告有說因為
    他要去馬來西亞所以被告有向原告說原告接下經營權營業額
    一天至少六千元並且說至少會給原告20至30家的客戶。…」
    等語，僅係兩造於接洽讓渡經營權過程中，上訴人對於被上
    訴人受讓經營權後，預料可獲得利潤之意思表示，而非保證
    被上訴人每天必有 6,000元之業績，被上訴人如有欲拘束上
    訴人所為保證責任之意思表示、及交付20至30家客戶之意思
    表示，自應於系爭契約詳為明文之約定，惟系爭契約竟僅約
    定「部分客戶」，亦無上訴人應負保證責任之約定，參照民
    法第98條規定、最高法院17年度上字第1118號判例意旨，被
    上訴人於訟爭中主張上訴人應交付20至30家客戶及保證每天
    6,000元業績，自無足取。
(四)綜合上述，尚難認上訴人有違約事實，被上訴人依系爭契約
    第 9條後段所為：「…若甲方(指上訴人)未能依約交付讓渡
    標的時，則自動中止並解除本契約，甲方已收之款項加付壹
    倍金額交還乙方(指被上訴人)。」之約定，請求上訴人給付
    違約金35萬元，自無所據，不應准許。
五、被上訴人主張上訴人委由被上訴人承作大理石波利加工，於
    96年9月結算報酬，任意扣款金額164,417元、及尚未給付之
    報酬252,980元，合計尚應給付被上訴人之承攬報酬417,397
    元等語；上訴人則以被上訴人受上訴人委託代工，每個月對
    帳議價簽發支票支付，並無剋扣情事；被上訴人所主張上訴
    人未付代工之報酬252,908元，上訴人已支付面額合計325,0
    00元6紙支票(含上訴人主張已支付之8萬元)供其兌領，無積
    欠其報酬情事等語為抗辯；經查：
(一)被上訴人主張上訴人於96年 9月與之結算代工報酬，任意扣
    款金額164,417元，雖據提出自製之明細表(原審卷第7頁)記
    載：(一)96年11月請款123,217元、放款(意即上訴人付款款金
    額，以下同)86,776元。(二)96年12月請款101,655元、放款71
    ,578元。(三)97年1月請款113,505元、放款71,621元。(四)97年
    2月請款121,745元、放款54,428元+6萬元。(五)97年 1月「汽
    車旅館」請款61,198元、放款45,000元。(六)96年9月份「168
    汽車旅館」請款77,500元、放款45,000元，合計任意扣款金
    額164,417元[(123,217-86,776)+(101,655-71,578)+(113,5
    05-71,621)+(121,745-54,428-60,000)+(61,198-45,000)+(
    77,500-45,000)= 164,417]等語；上訴人則以被上訴人係於
    上訴人接受訂單後，委其代工，每月與之對帳、議價後隨即
    簽發支票支付，無剋扣情事等語為抗辯；按：「稱承攬者，
    謂當事人約定，一方為他方完成一定之工作，他方俟工作完
    成，給付報酬之契約。」、「未定報酬額者，按照價目表所
    定給付之；無價目表者，按照習慣給付。」民法第490條第1
    項、第491條第2項分別定有明文；又：當事人主張有利於己
    之事實者，就其事實有舉證之責任，民事訴訟法第 277條前
    段亦有明文。本件被上訴人主張上訴人於96年 9月與之結算
    代工報酬，應就其主張：(一)96年11月得請求報酬 123,217元
    。(二)96年12月得請求報酬101,655元。(三)97年1月得請求報酬
    113,505元。(四)97年2月得請求報酬121,745元。(五)97年1月「
    汽車旅館」得請求報酬61,198元。(六)96年9月「168汽車旅館
    」得請求報酬77,500元等事實，負舉證責任；換言之，被上
    訴人應就上揭各月份之代工報酬，已與上訴人有約定之事實
    ，負舉證之責；惟查被上訴人除自製前揭之明細表外，並未
    舉證證明兩造已有報酬之約定，又未據提出價目表為憑，空
    言主張(一)96年11月得請求報酬 123,217元。(二)96年12月得請
     求報酬101,655元。(三)97年1月得請求報酬113,505元。(四)97
    年2月得請求報酬121,745元。(五)97年 1月「汽車旅館」得請
    求報酬61,198元。(六)96年9月「168汽車旅館」得請求報酬77
    ,500元等事實，自無足取；且被上訴人於上訴人簽發支票支
    付之金額並異詞，且對於不足部分之請求權，未為保留之意
    思表示，上訴人之抗辯，尚非全無憑據；從而，被上訴人主
    張上訴人任意剋扣報酬，請求上訴人應給付 164,417元，自
    非有據。
(二)被上訴人主張上訴人尚有代工報酬 252,980元未給付被上訴
    人，提出自製之前揭明細表(原審卷第7頁)載明：「三輝7
    月中金額59,019元。三輝12月中金額55,968元。三輝 2
    月金額43,08 0元。三輝2月金額39,419元。97年 3月份
    請款金額74,10 7元。97年4月份請款金額61,387元。未請
    款總金額共：332,980元，扣已開票 8萬元共：252,980元。
    」等語；上訴人則以被上訴人已受領上訴人所簽發 6紙支票
    並已獲兌現付款，上揭報酬上訴人已支付完畢等語為抗辯，
    並提出明細表、支票影本6紙在卷(原審卷第 287、302至308
    頁、本院2卷第46至52頁)為憑；經查：
  1.上訴人於97年9月8日原法院言詞辯論期日自認：「原告97年
    4月份的代工款尚未領的有61,387元、97年3月的金額就是74
    ,107元還沒有付」、「(三輝沒有付給原告的部分有多少？)
    有2筆未付，金額分別是43,080元及39,419元。」(原審卷第
    86頁)，而被上訴人對於上訴人所提出請款明細表(原審卷第
    94頁)所載：山(三)輝已付款部分之96年7月58,938元 (即上
    訴人提出明細表列三輝7月中金額59,019元)、97年1月55,
    978元 (即上訴人提出明細表三輝12月中金額55,968元)，
    亦自認：「(對三輝付款的明細有何意見？)我講的59,019及
    55,968這兩筆的金額沒有對過帳。被告有先開一張八萬元的
    票款給我，有兌現。我主張的就是差額未付的部分。」、「
    對於被告所提的三輝公司的傳真資料上面記載三輝的部分96
    年7月是58,938元，及97年1月(就是我講的96年12月)金額是
    55,978元沒有意見。」，上訴人對於被上訴人所自認之上揭
    事實，亦不諱言：「(被告是否只開一張八萬元的支票？)是
    的，但是因為要扣除運費的部分所以只開八萬元。」 (原審
    卷第 86、87頁)；綜觀兩造所提出之上揭明細表、及上揭自
    認之事實，被上訴人主張上訴人尚未給付之代工報酬有252,
    909元(58,938+55,978+43,080+39,419+74,107+61,387-80,0
    00=252,909)尚未給付，亦非全無可採。
  2.上訴人於97年11月 3日原法院言詞辯論期日具狀翻異前詞，
    及於本院準備程序抗辯被上訴人已受領上訴人所簽發 6紙支
    票並已獲兌現付款，上揭報酬上訴人已支付完畢；嗣後於本
    院言詞辯論期日又抗辯：「我唯一沒有給他的只有3、4月部
    分，…其餘的部分我都已經給付了。」等語，及提出明細表
    、支票影本6紙在卷(原審卷第287、302至308頁、本院2卷第
    43頁背面、46至52頁)為憑；查：
  (1)按：當事人主張有利於己之事實者，就其事實有舉證之責任
    ，民事訴訟法第277條前段定有明文。
  (2)上訴人所提出6紙支票影本分別為：(一)96年7月15日期面額 3
    萬元。(二)96年8月10日期面額5萬元。(三)96年9月1日期面額 7
    萬元。(四)96年12月16日期面額45,000元。(五)97年5月1日期面
    額5萬元。(六)97年5月2日期面額8萬元。其中(六)97年5月2日期
    面額8萬元之支票，已為被上訴人不爭執係支付前述三輝7
    月中金額58,938元、及三輝12月中金額55,978元之部分報
    酬外，其餘5紙支票為被上訴人否認係支付前述三輝2月金
    額43,080元。三輝2月金額39,419元。97年3月份請款金
    額74,107元。97年 4月份請款金額61,387元。參照民事訴
    訟法第 277條前段之規定意旨，上訴人自應就其抗辯被上訴
    人受領上訴人所簽發前揭 6紙支票，係上訴人支付前述被上
    訴人代工報酬之利己事實，負舉證責任，惟上訴人迄未舉證
    以實其說，於本院言詞辯論期日竟又自認未支付97年 3月
    份74,107元、及97年 4月份61,387元之金額，前後陳述，
    莫衷一致，要無足取；且由上訴人自行提出被上訴人受領上
    訴人簽發支票支付代工報酬之明細表 1紙、支票13紙、報價
    單8紙(原審卷第309至330頁、本院2卷第53至74頁)，明細表
    上所載金額與支票面額、報價單上所載金額，除其中載明97
    年 1-2月帳款之報價單不明外，均相吻合，而上訴人所提出
    前述6紙支票面額合計325,000元，與被上訴人所主張之金額
    完全不符(58,938+55,978+43,080+39,419+74,107+61,387=3
    32,909大於325,000)，亦未據提出報價單以供憑核；上訴人
    所提出前揭 6紙支票尚難為認係支付被上訴人所請求前述代
    工報酬之證明。
  (3)綜合上述，上訴人提出前揭6紙面額合計325,000元支票，不
    足以證明已給付被上訴人主張之前述代工報酬，其持以抗辯
    被上訴人前揭代工報酬已給付完畢，自無可採。
(三)上訴人另以被上訴人應負擔96年7月份運費7,200元、97年 1
    月運費 9,000元等語為抗辯；被上訴人對於上訴人抗辯被上
    訴人應負擔96年7月、97年1月之運費之事實，固不爭執，惟
    主張應負擔96年7月之運費為5,950元、97年1月運費為6,000
    元，各持一詞(見原審卷第144頁，被上訴人在本院又主張應
    各負擔一半，顯無足取。)，依民事訴訟法第277條前段規定
    ，自應由上訴人就被上訴人應負擔96年7月份之運費為7,200
    元、97年1月運費為9,000元等事實，負舉證責任，惟上訴人
    迄未就此利己事實舉證以實其說，自應以被上訴人自認應負
    擔之數額核計。另被上訴人主張上開運費已分別自三輝 7
    月請款金額58,938元、及三輝12月請款金額55,978元中扣
    除，無非以其所提出帳目明細(原審卷第166、153頁)為其論
    據；惟查被上訴人所提出上開帳目明細，均無法證明被上訴
    人對於上訴人得請求應給付前揭、項之金額，於扣除運
    費前之金額分別為64,888元、及61,978元之事實，被上訴人
    空言主張已扣除，自無足取。
(四)綜合上述，被上訴人主張上訴人委由被上訴人承作大理石波
    利加工，於96年9月結算報酬，任意扣款金額164,417元，於
    法無據，不應准許；請求尚未給付之代工報酬應為 252,909
    元，惟尚應扣抵96年7月、97年1月之運費5,950元、6,000元
    ，被上訴人尚得請求240,959元，逾越上開範圍不應准許。
六、被上訴人主張上訴人於96年4月4日與被上訴人簽訂系爭租約
    ，約定上訴人將其向屋主承租臺北縣五股鄉○○路○段21號1
    樓工廠全部（約70坪），及2樓辦公室（約5坪）轉租予被上
    訴人，每月租金 2萬元，惟上訴人轉租於被上訴人之系爭廠
    房其中面積約36坪，自始即未交付被上訴人占有使用，仍自
    行占用，使被上訴人受有租金 115,200元之損害等語；上訴
    人則以被上訴人於簽訂系爭租約，與上訴人約定由上訴人提
    供隔壁之土地35坪供被上訴人使用，交換被上訴人承租系爭
    廠房中35坪等語為抗辯；經查：
(一)被上訴人所承租系爭廠房中 1樓部分之面積約為70坪之事實
    ，為被上訴人所不爭執，並經本院囑託地政機關勘測如附圖
    所示412-1A、412-2B、412-2C、412-2E面積依序為10平方公
    尺、79平方公尺、138平方公尺、15平方公尺合計242平方公
    尺，折計約為73.205坪，且有系爭租約在卷足稽；被上訴人
    承租範圍應不及於附圖所示412-2D、412-2F之範圍，而附圖
    所示412-2D、412-2F為上訴人之工廠，為被上訴人所不爭執
    之事實，均應先敘明。
(二)被上訴人主張上訴人出租系爭廠房予被上訴人後，仍繼續使
    用系爭廠房中之部分廠房之事實，固不爭執，本院履勘現場
    時上訴人對於被上訴人所承租系爭廠房中如附圖所示412-2E
    位置所停放小客車一輛為上訴人所有之事實，亦不爭執；被
    上訴人對於其所有對切機一部置放於其所承租範圍以外，屬
    上訴人工廠範圍如附圖所示412-2F之事實，亦為被上訴人所
    不爭執；而上訴人所有電梯亦在被上訴人所承租系爭廠房內
    即附圖所示412-2E位置之後方之事實，而被上訴人亦經常將
    其所有東西置放於電梯上之事實，均為兩造所不爭執，有本
    院勘驗筆錄在卷(本院卷第1卷第140、141頁)足稽。
(三)綜觀被上訴人所承租廠房中 1樓面積、及兩造上開互不爭執
    之事實，上訴人抗辯於簽訂系爭租約有交換使用之事實，尚
    非不可採信；被上訴人受領租賃物使用經營一年後，於訟爭
    中持以主張無交換使用之事實，尚無足採。
(四)從而，被上訴人主張受有租金115,200元之損害，請求上訴
    人賠償，尚嫌依據，不應准許。
七、被上訴人主張上訴人簽訂系爭租約與被上訴人約定：「出租
    人(即上訴人)為轉租房東，本租約隨出租人之承租期同進退
    ，出租人非經承租人(即被上訴人)同意，不得任意中(終)止
    租約。」；惟上訴人自97年5月5日起又與屋主續約，竟違系
    爭租約之約定，不履行與被上訴人續約之契約義務，致被上
    訴人無法繼續經營，而受有3個月之營業損失195,000元；上
    訴人則以被上訴人承租系爭廠房之期限為97年5月4日屆滿，
    上訴人與原屋主之租賃期限於同年月31日始屆滿，為期與被
    上訴人之租期同時到期，而附加上開約定；如今兩造間之系
    爭租約、及上訴人與原屋主之租約均已到期，上揭附加之約
    定，亦已失效等語為抗辯；經查：
(一)被上訴人主張上訴人簽訂系爭租約與被上訴人約定：「出租
    人(即上訴人)為轉租房東，本租約隨出租人之承租期同進退
    ，出租人非經承租人(即被上訴人)同意，不得任意中(終)止
    租約。」；上訴人自97年5月5日起又與屋主續約，未再與被
    上訴人續約等事實，為上訴人所不爭執，且有系爭租約在卷
    足稽；被上訴人主張之上開事實，應堪信為真實。
(二)按：解釋意思表示，應探求當事人之真意，不得拘泥於所用
    之辭句，民法第98條定有明文。又最高法院17年度上字第11
    18號亦著有：「解釋契約，固須探求當事人立約時之真意，
    不能拘泥於契約之文字，但契約文字業已表示當事人真意，
    無須別事探求者，即不得反捨契約文字而更為曲解。」之判
    例意旨，可資參照。上訴人與原屋主之租賃契約於97年5月4
    日屆期，自97年5月5日又續約之事實，已為上訴人所不爭執
    ，依系爭租約之前揭約定，非經被上訴人之同意不得任意終
    止系爭租約，且有證人即系爭租約見證人吳瑾於原法院到
    場結證稱：「…租約最後一條手寫的部分是我所寫的。這是
    兩造所要求的，文字是我照兩造所述寫上去的。意思是說被
    告只要繼續承租這間房子，原告就繼續向他承租。」等語在
    卷(原審卷第87頁)足憑；系爭租約之上開約定文義，無須別
    事探求，即知「只要上訴人繼續承租系爭廠房，非經被上訴
    人同意，上訴人不得任意終止兩造間之租約」之真意；惟上
    訴人竟違系爭租約之約定，任意終止租約之事實，業據被上
    訴人於98年3月18日、7月29日在本院分別陳述：「…他 (指
    上訴人)已經把我趕出來了。」、「房屋我承租1年之後他就
    把我趕出去了，我想繼續承租…」等語在卷(本院 1卷第127
    、153頁背面)，且為上訴人所不爭執；上訴人違約之事實，
    至為明確，其所為「被上訴人承租系爭廠房之期限為97年 5
    月 4日屆滿，上訴人與原屋主之租賃期限於同年月31日始屆
    滿，為期與被上訴人之租期同時到期，而附加上開約定；如
    今兩造間之系爭租約、及上訴人與原屋主之租約均已到期，
    上揭附加之約定，亦已失效」等語之抗辯，顯係曲解立約之
    真意，委無可採。
(三)綜合上述，上訴人未經被上訴人同意任意終止租約，將被上
    訴人「趕出系爭廠房」，被上訴人請求賠償 3個月之營業損
    失，非無可採；被上訴人雖提出其每月營業額明細 (原審卷
    第212頁)，證明其3個月之營業損失額為195,000元；經查被
    上訴人所提出每月營業額明細，實為其向上訴人之請款明細
    ，而非每月營業額之明細，自不足為其每月營業額之證明；
    被上訴人復陳明無報稅證明憑核，惟本院依民事訴訟法第22
    2條第2項所為：「當事人已證明受有損害而不能證明其數額
    或證明顯有重大困難者，法院應審酌一切情況，依所得心證
    定其數額。」之規定，參酌被上訴人係以加工為業 (即銷售
    勞務 )，且未達營業稅起徵點，即以銷售勞務之營業稅起徵
    點4萬元(本院2卷第45頁)，核計被上訴人每月之營業損失為
    4萬元，3個月為12萬元，逾越此部分之請求，不宜准許。
八、綜上所述，被上訴人提起本件訴訟，請求上訴人給付1,077,
    597元(於原法院請求1,477,597元，上訴後縮減40萬元)於36
    0,959元(240,959+120,000=360,959)範圍內，於法尚非無據
    ，應予准許；逾越上開範圍之請求，於法無據，不應准許。
九、「給付無確定期限者，債務人於債權人得請求給付時，經其
    催告而未為給付，自受催告時起，負遲延責任。其經債權人
    起訴而送達訴狀，或依督促程序送達支付命令，或為其他相
    類之行為者，與催告有同一之效力。」、「遲延之債務，以
    支付金錢為標的者，債權人得請求依法定利率計算之遲延利
    息。」、「應付利息之債務，其利率未經約定，亦無法律可
    據者，週年利率為百分之五。」民法第229條第2項、第 233
    條第1項前段、第203條分別定有明文。本件被上訴人請求上
    訴人賠償損害，係以給付金錢為標的，無確定期限，又未約
    定利率，其併請求自起訴狀繕本送達翌日、即97年6月24日(
    原審卷第18頁)起至清償日止，按週年利率 5%計算之利息，
    於法尚非無據，應予准許。
十、從而，被上訴人請求上訴人給付360,959元，及自97年6月24
    日起至清償日止，按週年利率5%計算利息，於法有據，應予
    准許，原法院於此範圍內為被上訴人勝訴判決，並依兩造陳
    明願供擔保，求為准免假執行宣告，酌定擔保金額分別准許
    之，核無違誤；上訴人之上訴意旨，指摘原法院此部分之判
    決不當，求予廢棄，為無理由，應予駁回；原法院於489,37
     6元本息範圍內逾越上開範圍，為被上訴人勝訴判決，並為
    假執行之宣告，容有未恰，上訴意旨指摘原法院此部分之判
    決不當，求予廢棄，非無理由，應由本院予以廢棄更為判決
    如主文第2項所示；被上訴人之請求逾越489,376元本息部分
    ，原法院為其敗訴判決，並駁回此部分假執行聲請，經核尚
    無違誤；被上訴人附帶上訴意旨，指摘原法院此部分之判決
    不當，求予廢棄，為無理由，應予駁回。
十一、據上論結，本件上訴為部分有理由、部分無理由，附帶上
    訴為無理由，爰依民事訴訟法第449條第1項、第450條、第7
    8條、第79條之規定，判決如主文。
中    華    民    國    99    年    3    月     9     日
                    民事第五庭
                        審判長法  官  李錦美
                              法  官  鍾任賜
                              法  官  陳博享
正本係照原本作成。
不得上訴。
中    華    民    國    99    年    3     月    9     日
                              書記官  鄭靜如

司法院資訊處製作；財團法人民間司法改革基金會備份。
